臺灣臺南地方法院民事裁定
　　　　111年度家親聲字第222號
聲　請　人　丙○○　　  住○○市○○區○里00號
代　理　人　宋錦武律師
相　對　人　丁○○　　  住○○市○○區○里00號
上列當事人間聲請酌定未成年子女權利義務行使負擔事件，本院
裁定如下：
    主  文
兩造所生未成年子女乙○○（民國000年00月00日生）權利義務之
行使或負擔由聲請人單獨任之。
兩造所生未成年子女甲○○（民國000年0月00日生）權利義務之行
使或負擔由相對人單獨任之。
兩造分別得依附表所示期間及方式與未成年子女乙○○、甲○○會面
交往。
程序費用由兩造平均負擔。
    理  由
一、本件聲請意旨略以：兩造已於民國111年7月26日經法院成立
    和解離婚，然未就雙方於婚姻關係期間所生之未成年子女乙
    ○○（101年11月11日生）、甲○○（103年2月16日生）權利義
    務之行使或負擔事項達成協議。聲請人為未成年子女之主要
    照顧者，生活作息正常，無不良習性，有穩定收入，適合負
    擔行使未成年子女乙○○、甲○○之權利義務；另相對人長期有
    施用毒品惡習，遭聲請人檢舉不僅不思悔改，反而以威脅恐
    嚇的方式回應聲請人，繼續沉迷於毒品之犯罪行為，將會影
    響未成年子女之身心健康及人格發展，故應將兩造所生之未
    成年子女乙○○、甲○○權利義務之行使或負擔，由聲請人單獨
    任之，方符合未成年子女之最佳利益等語。
二、相對人答辯略以：伊要爭取未成年子女的親權等語。
三、按夫妻離婚者，對於未成年子女權利義務之行使或負擔，依
    協議由一方或雙方共同任之，未為協議或協議不成者，法院
    得依夫妻之一方、主管機關、社會福利機構或其他利害關係
    人之請求或依職權酌定之；法院為前條裁判時，應依子女之
    最佳利益，審酌一切情狀，尤應注意下列事項：㈠子女之年
    齡、性別、人數及健康情形。㈡子女之意願及人格發展之需
    要。㈢父母之年齡、職業、品行、健康情形、經濟能力及生
    活狀況。㈣父母保護教養子女之意願及態度。㈤父母子女間或
    未成年子女與其他共同生活之人間之感情狀況。㈥父母之一
    方是否有妨礙他方對未成年子女權利義務行使負擔之行為。
    ㈦各族群之傳統習俗、文化及價值觀。前項子女最佳利益之
    審酌，法院除得參考社工人員之訪視報告或家事調查官之調
    查報告外，並得依囑託警察機關、稅捐機關、金融機構、學
    校及其他有關機關、團體或具有相關專業知識之適當人士就
    特定事項調查之結果認定之，民法第1055條第1項、第1055
    條之1分別定有明文。經查：
（一）兩造已於111年7月26日經本院調解離婚成立，然雙方就婚
      姻關係期間所生之未成年子女乙○○（101年11月11日生）
      、甲○○（103年2月16日生）權利義務之行使或負擔無法達
      成協議，有本院和解筆錄在卷可稽，是本院自應依聲請人
      之請求，酌定兩造離婚後關於未成年人乙○○、甲○○權利義
      務行使負擔之事項。
（二）經本院依職權囑託臺南市童心園社會福利關懷協會派社工
      人員訪視聲請人及相對人之評估與建議如下：
  　⒈聲請人部分：「親權能力評估：依聲請人所述其健康無異
      常、工作及支持系統穩定，可親自參與未成年人之照顧事
      務，具妥適親職能力與積極親職熱忱，且與家人間互動關
      係密切，未來聲請人藉由社福資源、非正式支持系統等輔
      助，穩定其經濟、照護資源，可提供本身及未成年人基本
      生活所需無虞。親職時間評估：聲請人為兩未成年人的生
      活照顧者，多年來主要承擔養育之責及關照未成年人身心
      發展，對子女生活及學校事務親力親為，自評親子間互動
      關係緊密，可有實際陪伴及積極營造親子間的互動，可發
      揮親職效能。照護環境評估：兩造目前仍處同住模式，未
      來若離婚成立並由聲請人獨力照護兩未成年人，聲請人已
      規劃帶同兩未成年人搬遷臺中居住，方便聲請人家庭成員
      可就近提供聲請人與兩未成年人生活照顧協助，聲請人對
      於新居所已有明確安排，照護環境可因應兩未成年人居住
      需求安排。親權意願評估：聲請人過往皆與兩未成年人共
      同生活居住並擔任主要照顧者，其親職能力可因應滿足兩
      未成年人生活照顧與情感歸屬需求，聲請人有行使親權及
      繼續擔任同住方之意願，願履行親職，能盡到對未成年人
      養育之責，給予未成年人妥善之照顧，具高度監護意願，
      願持續撫育及提供未成年人穩定的生活。教育規劃評估：
      聲請人有工作收入能維持家庭經濟，可表達具體的教養態
      度，有實際行動及關注學習狀況，對於兩未成年人未來轉
      換新生活環境、協力照顧資源亦已有具體之照顧準備與安
      排，評估聲請人尚具適當教育能力，且對子女未來照護與
      教育規劃尚屬合宜且具可行性。綜合以上，聲請人稱過往
      其即為兩未成年人之主要照顧者，在健康、經濟、親職能
      力及非正式支持系統等方面尚為穩定，於子女照顧方面頗
      具自信且願履行親職，可承擔兩未成年人的保護教養之責
      ，具備積極主動態度及高度監護意願，監護動機亦為正向
      目的，其親職能力可提供兩未成年人妥善的家庭環境及生
      活照顧，處理未成年人之事務堪認積極，對於未成年人之
      個性及喜好、作息有一定程度之瞭解，基於主要照顧者原
      則，由聲請人單方行使兩未成年人之親權應無不妥之處。
      」等情，此有臺南市童心園社會福利關懷協會以111年1月
      21日南市童心園（監）字第11121049號函所檢附之酌定親
      權與會面訪視報告在卷可稽。
  　⒉相對人部分：「親權能力評估：相對人身心健康狀況尚可
      ，有抽菸之習慣，過往也有藥物濫用之情事，目前從事除
      草工作，日收入1700元，另領有兩未成年人的低收生活扶
      助金，可補充家庭經濟收入，經濟狀況尚可支應生活所需
      。親職時間評估：相對人自陳其與未成年人們互動狀況良
      好，相對人會協助準備餐食，周末時間也會留在家中陪伴
      未成年人，也會留意未成年人在社區遊玩狀況。照護環境
      評估：相對人住所為兩層樓之自有透天厝，屋內房間數眾
      多，但未成年人目前皆是與相對人同睡一房，住所環境略
      顯髒亂，屋外有蒼蠅飛舞，相對人表示會再視兩名未成年
      人的狀況，讓兩未成年人擁有各自的獨立房間。親權意願
      評估：相對人表示其有工作，且有穩定住居所，因此有意
      願爭取兩名未成年人之單方監護。教育規劃評估：相對人
      規劃讓兩未成年人依據學制持續就學，並會尊重兩未成年
      人的興趣讓兩未成年人可適情適性的就學、就業。相對人
      自稱其在身心狀態、經濟能力、支持系統等部分都具備照
      顧未成年人的能力，且過往雖由聲請人擔任未成年人們之
      主要照顧者，但111年4月19日聲請人離家後，其也承擔起
      未成年人們的照顧、保護及教養責任，具備積極主動態度
      及高度監護意願，監護動機亦為正向目的，其親職能力可
      提供兩未成年人妥善的家庭環境及生活照顧，惟訪視過程
      中，相對人在談論到有關聲請人之議題時，多是批評、指
      責的負向評論，且聲請人離家後，相對人因兩造衝突關係
      ，對於促成聲請人與兩未成年人會面交往也未有積極作為
      ，另相對人表示要對聲請人提告侵占，因聲請人未經其同
      意之下，領走兩未成年人5月份的低收生活扶助金。基於
      上述内容，社工員對於相對人非友善父母態度是否能於離
      婚後理性配合聲請人與兩未成年人穩定會面父往尚有所疑
      慮。」等情，此有臺南市童心園社會福利關懷協會以111
      年8月23日南市童心園（監）字第11121629號函所檢附之
      酌定親權與會面訪視報告在卷可稽。
（三）稽之上開訪視報告，兩造均可勝任雙方所生未成年子女乙
      ○○、甲○○權利義務之行使負擔職務，而本院參以前開民法
      第1055條之1第2款所稱之子女意願，以及家事事件法第10
      8條第1項應依子女之年齡及識別能力等身心狀況，於法庭
      內、外，以適當方式，曉諭裁判結果之影響，使其有表達
      意願或陳述意見之機會等之規定，可知現行法律已經廢棄
      既往以子女為父母從屬物的傳統法學思考，要求將兒童視
      為具有與成年人對等人格的個人，此立法即兒童少年權利
      的時代思維，即子女表意權以及子女意思尊重原則，申言
      之，子女利益應包含基本利益、發展利益、自己決定利益
      ，自己決定利益係指子女自己決定權與意見表明權，而給
      予子女對於自己有關事項，依其年齡及成熟度，賦予自由
      表明自己意思或為決定的權利，是以，親權之內容應本於
      子女意見表明權，對於達到一定年齡之子女，法院並應尊
      重子女之自己決定，始能實現子女自己決定利益，並保護
      子女之權利。查本件未成年人乙○○、甲○○於本院調查時到
      庭陳述意見，均對未來由何者照顧其等生活起居有明確之
      意向，自應尊重未成年人之決定，本院參考上開訪視報告
      內容，以及未成年人乙○○、甲○○於本院所表達之意願，認
      基於未成年人最佳利益之考量，兩造所生未成年子女乙○○
      權利義務之行使或負擔，於兩造離婚後由聲請人單獨任之
      ；未成年子女甲○○權利義務之行使或負擔，由相對人單獨
      任之，爰裁定如主文所示。
四、末按夫妻離婚者，法院得依請求或依職權，為未行使或負擔
    權利義務之一方，酌定其與未成年子女會面交往之方式及期
    間。但其會面交往，有妨害子女之利益者，法院得依請求或
    依職權變更之，民法第1055條第5項定有明文。揆此會面交
    往權之規定，在使未取得親權父母之一方，於離婚後，得繼
    續與其子女保持連繫，蓋其亦希冀了解子女之生活狀況，看
    守子女之順利成長，此不僅為父母之權利，且亦為子女之利
    益著想，因父母縱已仳離，亦宜儘量使子女有機會接受父母
    雙方感情之滋潤，而會面交往者，正是親子關係最後之保障
    ，適當之會面交往，不惟不致害及子女之利益，反而多少或
    可彌補子女因父母離婚所致遺憾，若不會面，經年累月造成
    父母子女關係日漸疏遠，不論對父母或子女，均極不公平。
    本院衡之上情，然兩造於離婚後，兩造仍有與未成年子女乙
    ○○、甲○○會面交往之必要，爰酌定兩造得依附表所示之方式
    與未成年人乙○○、甲○○會面交往，而裁定如主文第3項所示
    。
五、依家事事件法第104條第3項，裁定如主文。
中　　華　　民　　國　　111 　年　　10　　月　　3 　　日
                  家事法庭    法  官   楊佳祥  
以上正本係照原本作成。
如對本裁定抗告，須於裁定送達後10日內向本院提出抗告狀，並
應繳納抗告費新臺幣1,000元。
中　　華　　民　　國　　111 　年　　10　　月　　3 　　日
                              書記官   許哲萍

附表：兩造與乙○○、甲○○會面交往之時間及方式及應遵守之規則
      ：
一、於未成年人乙○○、甲○○滿十三歲以前：
（一）聲請人得於每月份第二、四週週六上午九時三十分起至未
      成年子女甲○○所在地點探視未成年子女甲○○，並得偕同未
      成年子女甲○○外出、同遊，並於翌日（星期日）下午七時
      三十分前將子女甲○○送回上述住處。若欲探視當日上午聲
      請人於十時前仍未到達相對人及未成年子女住所，則取消
      當次之探視，相對人及未成年子女均無須等候。
（二）相對人得於每月份第一、三週週六上午九時三十分起至未
      成年子女乙○○所在地點探視未成年子女乙○○，並得偕同未
      成年子女乙○○外出、同遊，並於翌日（星期日）下午七時
      三十分前將子女乙○○送回上述住處。若欲探視當日上午相
      對人於十時前仍未到達聲請人及未成年子女住所，則取消
      當次之探視，聲請人及未成年子女均無須等候。
（三）期間如遇學校寒假期間得接回同宿五日，暑假期間則可接
      回同宿十日，兩造可協議得分割數次為之。協議不成，則
      聲請人會面交往期間訂於寒、暑假開始後第一個星期六起
      連續計算（接送方式比照上述時間）；相對人會面交往期
      間則訂於寒、暑假開始後第二個星期六起連續計算（接送
      方式比照上述時間）；期間如遇前項之探視時間，其送回
      之日期應予併計後延後。
（四）探視前兩造應於二日前通知對方，兩造無正當理由不得無
      故拒絕對方。
二、未成年人乙○○、甲○○滿十三歲後：
    兩造均應尊重未成年人乙○○、甲○○個人之意願，由未成年人
    乙○○、甲○○自主決定與兩造會面之時間及方式。
三、方法：
（一）兩造得與子女乙○○、甲○○為致贈禮物、交換照片、拍照等
      行為。
（二）兩造若無法於探視時間前往對方家中接回未成年人乙○○、
      甲○○，得委由兩造委託之親屬前往對方家中接回子女。但
      兩造應於行使探視權前二日通知對方，對方不得無故拒絕
      。
（三）未成年人乙○○、甲○○之住處如有變更，兩造應隨時通知對
      方。
（四）兩造或其家人應於兩造探視未成年人乙○○、甲○○時，交付
      乙○○、甲○○之健保卡予對方，兩造送回未成年人乙○○、甲
      ○○時，應交還健保卡予對方。
四、應遵守規則：
（一）兩造均不得有危害未成年子女身心健康之行為。
（二）兩造均不得對乙○○、甲○○灌輸反抗對造之觀念。
（三）如於會面交往中乙○○、甲○○患病或遭遇事故，而兩造無法
      就近照料時，行使探視權之一方應為必要之醫療措施，即
      其於會面交往實施中，仍須善盡對乙○○、甲○○之保護教養
      義務。